臺灣桃園地方法院刑事判決　　　　　　　　　93年度交訴字第103號
公　訴　人　台灣桃園地方法院檢察署檢察官
被　　　告　乙○○　男　37歲.
選任辯護人　劉承斌律師
上列被告因業務過失致死案件，經檢察官提起公訴（93年度偵字
第13629號），本院判決如下：
    主  文
乙○○無罪。
    理  由
一、公訴意旨略以：被告乙○○係台灣宅配通股份有限公司之司
    機，以駕駛貨車載運貨物為業，為從事駕駛業務之人，於民
    國93年4 月26日上午11時許，駕駛車牌號碼５Ｔ─１４７號
    營業小貨車，沿桃園縣龍潭鄉台灣桃園女子監獄前車道，欲
    左轉穿越中正路往中山科學研究院方向行駛，於當日11時20
    分許，途經該車道與中正路交岔路口時，理應注意車輛行駛
    時，駕駛人應注意車前狀況，隨時採取必要之安全措施，而
    依當時情形，又無不能注意之情事，竟疏於注意，於穿越中
    正路時，未留意中正路雙向是否仍有車輛通過該路口，即貿
    然加速行駛，適同一時、地，沈振輝騎乘車牌號碼ＰＧ８─
    ３０５號重型機車，沿中正路往龍潭方向行駛，二車皆避煞
    不及，致被告乙○○所駕駛之車輛左前車頭撞及沈振輝之機
    車，沈振輝倒地後，因此受有頭部外傷致顱內出血，嗣送醫
    急救後不治死亡。案經沈振輝之子甲○○、沈兆鼎告訴暨台
    灣桃園地方法院檢察署檢察官據報相驗後簽分偵辦。因認被
    告涉有刑法第276 條第2 項之業務過失致人於死罪嫌等情。
二、按犯罪事實應依證據認定之，無證據不得認定犯罪事實；又
    不能證明被告犯罪者，應諭知無罪之判決；刑事訴訟法第15
    4 條第2 項、第301 條第1 項分別定有明文。又犯罪事實之
    認定，應憑真實之證據，倘證據是否真實尚欠明確，自難以
    擬制推測之方法，為其判斷之基礎；而刑事訴訟法上所謂認
    定犯罪事實之證據，係指足以認定被告確有犯罪行為之積極
    證據而言，該項證據自須適合於被告犯罪事實之認定，始得
    採為斷罪資料；且認定犯罪事實所憑之證據，雖不以直接證
    據為限，間接證據亦包括在內，然而無論直接或間接證據，
    其為訴訟上之證明，均於通常一般之人均不致有所懷疑，而
    得確信其為真實之程度，始得據為有罪之認定，倘其證明尚
    未達到此一程度，而有合理懷疑存在時，致使無從形成有罪
    之確信，根據「罪證有疑，利於被告」之證據法則，即不得
    遽為不利被告之認定；又以情況證據（即間接證據）斷罪時
    ，尤須基於該證據在直接關係上所可證明之他項情況事實，
    本乎推理作用足以確證被告有罪，方為合法，若憑空之推想
    ，並非間接證據，最高法院53年台上字第656 號、29年上字
    第3105號、76年度台上字第4986號、32年上字第67號分別著
    有判例意旨參照。復查汽車駕駛人，因可信賴其他參與交通
    之對方亦能遵守交通規則，且衡諸日常生活經驗及一般合理
    駕駛人之注意能力，已為必要之注意，並已採取適當之措施
    ，或縱未採取適當之措施，仍無法避免交通事故之發生時，
    該汽車駕駛人對於信賴對方亦能遵守交通規則乃竟違規之行
    為，自無預防之義務，難謂該汽車駕駛人即有能注意而不注
    意之過失，而令負過失責任（參照最高法院90年度台上字第
    2400號判決要旨）。
三、本件公訴人認被告涉有前揭業務過失致死犯行，無非係以：
    (一)被告供陳發現被害人時只剩三、四公尺，閃避已不及等語
    ，顯見被告疏未注意車前狀況，而採取必要之安全措施；(二)
    本件肇事責任之歸屬，因被害人已死亡，雙方行向之號誌不
    明，無從鑑定，此有台灣省桃園縣區車輛行車事故鑑定委員
    會函文在卷足憑，是以本件肇事之發生，是否單純係因被害
    人闖越紅燈所致，即無從為判定，即便如是，此亦屬民事損
    害賠償責任上被害人與有過失之問題，無足解免被告之過失
    犯嫌；(三)又被害人係因本件車禍肇事死亡，業經檢察官督同
    法醫師相驗屬實，並有勘驗筆錄、驗斷書、相驗屍體證明書
    附卷可憑等情，持為論據。
四、按檢察官就被告犯罪事實，應負舉證責任，並指出證明之方
    法，刑事訴訟法第161 條第1 項定有明文；前開規定係指檢
    察官對於起訴之犯罪事實，應負提出證據及說服之實質舉證
    責任。倘其所提出之證據，不足為被告有罪之積極證明，或
    其指出證明之方法，無從說服法院以形成被告有罪之心證，
    基於無罪推定之原則，自應為被告無罪判決之諭知（參照最
    高法院92年度台上字第128 號判例要旨）。訊據被告固承認
    於右揭時、地駕駛營業小貨車與被害人沈振輝所騎乘之重型
    機車發生車禍之事實，惟堅決否認有何被訴業務過失致死之
    犯行，辯稱：伊當時剛因綠燈起步，係被害人闖紅燈撞擊伊
    貨車之左側車門，伊並無過失等語。
五、經查：
(一)本件肇事責任之歸屬，因被害人已死亡，雙方各自行車方向
    之號誌不明，無從鑑定，此固據台灣省桃園縣區車輛行車事
    故鑑定委員會函覆在卷。惟檢察官對於被告於本件交通事故
    之發生確實有過失而應負擔刑事責任一節負有舉證責任，倘
    被告之過失責任無從經由鑑定證明，即無證據資以認定其犯
    罪事實，則被告即無須擔負過失刑事責任，應諭知無罪之判
    決，自不待言。又假若本件交通事故之發生，「單純係因被
    害人闖越紅燈所致」而被告毫無責任，則被告既無任何故意
    過失，本即無庸負擔任何民、刑事責任，並非僅「屬民事損
    害賠償責任上被害人與有過失之問題，無足解免被告之過失
    」。準此，檢察官應負舉證責任指出被告確有過失，並負說
    服法官形成確信被告確有車禍肇事責任之心證，不得徒憑主
    觀上之推想，將一般經驗上有利被告之其他合理情況逕予排
    除，而僅憑肇事責任不明，即逕行推論被告必有過失，此合
    先敘明。
(二)按汽車行駛至交岔路口，其行進、轉彎應遵守燈光號誌，道
    路交通安全規則第102 條第1 項第1 款定有明文。查本件車
    禍地點即桃園縣龍潭鄉○○村○○路617 號前，即桃園女子
    監獄（下稱桃女監）出入口車道與中正路之交會處，為Ｙ字
    型交岔路口，車禍發生後，被告所駕駛之小貨車車頭朝南，
    右後角距離左側路緣約7.8 公尺，倘以車寬2 公尺計，則小
    貨車左方淨寬尚有5.8 公尺；小貨車左右前輪遺有各1.1 公
    尺煞車痕。被害人沈振輝騎乘之機車呈左倒，位於小貨車左
    前角，車頭朝向西南方，機車後方遺有刮地痕長度1.5 公尺
    ，血跡則位於小貨車左前處，有前開現場照片及警繪現場圖
    、道路交通事故調查報告表等在卷可憑。另肇事現場由中山
    科學研究院（下稱中科院）往龍潭方向即被害人機車行駛方
    向為緩升上坡，依被害人行車方向無法看見監獄下方之出入
    口，而機車行經方向之上游為一個大轉彎；桃女監出口係下
    坡，且屬銳角左轉，兩方之視距極短，此經本院到場勘驗屬
    實，並有當場所拍攝之照片附卷可稽（見本院卷第38頁至第
    49頁）。又本件車禍之肇事責任經本院送請國立交通大學鑑
    定，經鑑定機關派員實際至現場勘查結果並實施該路段車流
    量抽樣調查15分鐘結果：中正路來自中科院方向（即被害人
    機車行進方向）共有255 部汽機車，其中180 部係直行穿越
    肇事路口，而來自龍潭市區則有123 部汽機車直行穿越肇事
    路口；自桃女監出來之汽車共8 部，其中7 部係右轉往龍潭
    方向。另自荷湘園餐廳停車場出口處抽樣調查中正路由中科
    院往龍潭市區方向之汽車自由速度，12部之平均值為47.58
    公里。綜合分析結果，依卷附證據雖無法判斷何方未依號誌
    行駛，惟肇事現場從中科院往龍潭方向即被害人機車行進方
    向為大轉彎，駕駛人不易察覺右方小岔路即被告所駕駛之小
    貨車駛出之桃女監大門車道，且自桃女監駛出之汽機車相對
    稀少，亦造成中正路主線駕駛人忽視右方岔路，鑑定機關人
    員於94年2 月17日現場觀察時，即發現中科院往龍潭方向車
    輛闖越紅燈，因此推判被害人騎乘之重型機車未依號誌指示
    行駛之可能性較高；被告駕駛之小貨車銳角左轉，且面對視
    距短、高速行駛之主線左方車流，未依號誌指示行駛之可能
    性較低。此有國立交通大學94年2 月25日交大管運字第0940
    000746號函及所附行車事故鑑定意見書1 份存卷可參。由以
    上事證可知，縱使不能百分之百排除被告有闖越紅燈之可能
    ，然被告未依號誌指示行駛之可能性甚低，已如前述，則在
    被害人可能闖越紅燈之情況下，認定被告仍有過失之證據即
    有不足，而仍有合理之懷疑存在，自難遽為被告不利之認定
    。
(三)公訴人雖另以：被告於警詢中自承當時時速約10公里、發現
    被害人時之距離約3 、4 公尺，如被告一看到被害人時立即
    煞停，應可避免本件車禍發生，又依據現場照片及現場圖所
    示被害人機車刮地痕為1.5 公尺，可見被告係於撞及被害人
    機車後才煞車云云，據以推論被告有疏未注意車前狀況之過
    失。然查：
    (1)被告嗣於本院審理中供稱：當時時速約十幾公里，且一注
      意到被害人機車時，該機車已撞過來等語，與前揭警詢供
      述已有出入，稽之被告於車禍發生前之行車時速，以及發
      現被害人時之距離根本無法事後驗證，上開行車時速及兩
      車距離均係被告事後自行推估，而以當時猝不及防之情狀
      衡情實難準確估算，加以被害人之機車速度更係無從認定
      ，則前提事實既然不明，又如何能據以臆測被告係於撞及
      機車後才煞車？
    (2)復查，有關被告於車禍發生前之時速無從推算，已如前述
      ，然核諸交通部66年10月27日交路（66）字第10275 號函
      頒佈之「汽車行駛距離及反應距離一覽表」，並假設時速
      15 公 里之前提下，每分鐘行駛距離為249 公尺，每秒鐘
      行駛距離為4.17公尺，反應距離則為3.12公尺（按駕駛人
      之一般平均反應力為4 分之3 秒，故其反應距離等於每秒
      行駛距離乘以4 分之3）。 亦即，假若被告於3.12公尺前
      即看見被害人並立即煞車，然依據上開反應距離估算仍不
      免撞擊被害人之機車，此正所謂「猝不及防」，則被告何
      過失之有？
    (3)再公訴人依據偵查卷第24頁道路交通事故現場圖記載「B
      車重機ＰＧ８─３０５倒地刮地痕長1.5M」，據以推論被
      害人遭被告撞擊後仍未停車並拖行達1.5 公尺云云。惟查
      上開1.5 公尺仍然在前揭反應距離3.12公尺範圍內，應為
      容許之反應距離所含括，無從推論出被告撞擊後仍未停車
      並繼續拖行之結論。又對照同卷第18頁之現場照片可知，
      上開刮地痕係呈圓弧線，且刮地痕之起點位於被告駕駛之
      小貨車左前輪處而迄於被害人機車倒地處，以該小貨車撞
      及被害人機車後，至完全煞停為止之直線行進距離而言，
      顯然應小於1.5M，應堪認定。況且，上開刮地痕造成之原
      因非僅出於遭拖行一途，亦有可能係因機車倒地後車身擦
      刮路面所造成，本院稽之上開刮地痕係呈圓弧線，並非機
      車受小貨車強行推擠直行所造成之直線刮地痕，公訴人上
      開推論與現存事證不符。此部分事證已臻明確，公訴人聲
      請將本案現場照片、現場圖再送請鑑定（未指明鑑定機關
      ），以證明被告於撞擊被害人機車後仍繼續拖行一節，核
      無必要，附此敘明。
    (4)綜上，公訴人所指被告有疏未注意車前狀況之過失乙節，
      亦乏證據佐證自明。
(四)據上所述，本件以被害人未遵守號誌行駛闖越紅燈之可能性
    較高，依公訴人所舉之證據，尚無法證明被告駕駛小貨車有
    闖越紅燈或疏未注意車前狀況之過失，被告因信賴其他參與
    交通之他方亦能遵守交通規則，且衡諸日常生活經驗及一般
    合理駕駛人之注意能力，已為必要之注意，並已採取緊急煞
    停之適當措施，仍無法避免交通事故之發生時，被告對於信
    賴被害人亦能遵守交通規則乃竟違規之行為，自無預防之義
    務，難謂被告即有能注意而不注意之過失，而令負過失責任
    。本案被告被訴業務過失致人於死行為，犯罪不能證明，參
    諸前開說明，自應為被告無罪判決之諭知。
(五)本件被告業與被害人家屬達成民事和解，並依約如數給付新
    台幣280 萬元，此有和解契約書1 紙附於本院卷可稽，併此
    說明。
(六)據上論結：應依刑事訴訟法第301條第1項，判決如主文。
本案經檢察官張尹敏到庭執行職務。
中　　華　　民　　國　　94　　年　　5 　　月　　19　　日
                        臺灣桃園地方法院刑事第六庭
                            審判長法  官  林　孟　宜
                                  法  官　蔡　寶　樺
                                  法  官　陳　永　來
上正本證明與原本無異。
如不服本判決應於收受送達後十日內向本院提出上訴書狀。
（均須按他造當事人之人數附繕本）。
                                  書記官  劉　霜　潔
中　　華　　民　　國　　94　　年　　5 　　月　　19　　日
